【裁判字號】    89,訴,693
【裁判日期】    890616
【裁判案由】    常業重利
【裁判全文】
臺灣臺中地方法院刑事判決                          八十九年度訴字第六九三號
    公  訴  人  臺灣台中地方法院檢察署檢察官
    被      告  乙○○
                丁○○
    共      同
    選任辯護人  劉北元律師
右列被告因常業重利案件，經檢察官提起公訴（八十八年度偵字第一０九五六號），
本院判決如左：
    主  文
乙○○、丁○○均無罪。
    理  由
一、公訴意旨如附件之起訴書所載。
二、按犯罪事實應依證據認定之，無證據不得推定其犯罪事實，又不能證明被告犯罪
    者，應諭知無罪之判決，刑事訴訟法第一百五十四條、第三百零一條第一項分別
    定有明文。本件公訴人以被告乙○○、丁○○涉有前開常業重利犯行，無非以前
    開事實業據被告二人供承不諱，核與被害人丙○○、甲○○○指訴情節相符，並
    有扣案物品可証為其論據。訊之被告堅決否認有何常業重利犯行，辯稱：伊等僅
    係單純經營合會，活會會員所繳交之會款係二千元扣除得標金額之餘額，與死會
    之每人繳二千元並不同，並非係活會會員繳二千元，而由伊等賺取二千元與得標
    金額之餘額作為利息。至於渠等於警訊中並未供稱無死會、活會之分，筆錄內容
    與供述內容不符等語。
三、經查：
（一）刑法之常業重利罪係以乘他人之急迫、輕率或無經驗貸予金錢其他物品，而取
      得與原本顯不相當之重利為常業始足當之，此觀諸同法第三百四十四條、第三
      百四十五條自明。本件依起訴之事實並無從認定被告等收取若干利息？何以係
      與原本顯不相當？被告乙○○於偵查中供稱如標五百元，伊即向會員收一千五
      百元（偵查卷第六十七頁背面）。被害人丙○○、於警訊中均供稱每次繳納的
      金額不一樣，需繳納開標後之餘額，如死會需繳納二千元（偵查卷第一０四頁
      背面、第一０四頁背面）。被害人丙○○、戴榮華、己○○等於本院復均証稱
      活會會員所繳交之會款係二千元扣除得標金額之餘額，與死會之每人繳二千元
      並不同。足見本件並非無死會活會之分會員需一律交二千元，而由被告等賺取
      活會繳交之差額為利息。
（二）被告等雖於警訊中供稱並無死會、活會之分，由被告賺取活會者繳納之差額為
      利息。惟被告等均辯稱於警訊中並未為此陳述。本件警訊時對被告之訊問並未
      錄音等情，亦據証人即台中市警察局第五分局員警戊○○於本院供明在卷，並
      有台中市警察局第五分局八十九年五月三十日八九中分刑字第三０七六四號函
      可稽，是此部分筆錄之製作顯與刑事訴訟法第一百條之一第一項前段、第一百
      條之二之規定有違。按刑事訴訟法對於訊問被告或犯罪嫌疑人應全程連續錄音
      之規定，其規範目的在確保被告或犯罪嫌疑人陳述之任意性及真實性，以保障
      被告有接受公平審判之機會。苟國家機關對此有所違反，將使此規範目的因而
      受損，而影響接受公平審判之機會，應屬程序上之重大瑕疵，且此部分之瑕疵
      ，亦不得藉事後制作筆錄公務員之証述而治癒，否則將可能使前開規定形同具
      文，並進而侵損前開規定確保被告或犯罪嫌疑人陳述之任意性及真實性，以保
      障被告有接受公平審判之機會之規範目的。是被告等於警訊中之供述，應予排
      除，禁止使用，並無証據能力，不得作為認定被告等犯罪事實之証據。退一步
      言，被告前開之警訊供述亦與前開被害人即互助會員之供述不符。且除被告之
      於警訊中自白外，並無其他証據足資認定此供述係與事實相符而可採信。
（三）被害人丙○○、戴榮華、己○○等於本院均証稱伊等參加被告之互助會係為存
      錢，並非有急用。被害人甲○○○經本院傳訊無著，惟於警訊中（偵查中並未
      傳訊）並未供稱有何急迫、輕率或無經驗之情形。至於其餘依扣案資料所得以
      確定姓名、住所之被害人，經本院逐一傳訊均未到庭。是本件亦無証據足認被
      害人等是否確有急迫、輕率或無經驗之情形，而合於前開刑法重利罪之構成要
      件。
四、綜上所述，本件以前開証據逕行認定被告有常業重利犯行，顯未逾合理可疑之程
    度。此外，復查無其他積極證據足資認定被告有何公訴人所指犯行，本件既不能
    證明被告犯罪，揆諸前開法條規定，自應諭知被告無罪之判決。
五、據上論斷，應依刑事訴訟法第三百零一條第一項，判決如主文。
本案經檢察官林文亮到庭執行職務
 中     華      民      國    八十九  年      六      月     十六     日
                                台灣台中地方法院刑事第一庭
                                    法  官  鄭  文  祺
右正本證明與原本無異。
如不服本判決，應於判決送達後十日內向本院提出上訴狀，上訴於臺灣高等法院臺中
分院( 須附繕本 )。
                                    書記官
 中     華      民      國      八十九  年      六      月     十七     日


司法院資訊處製作；財團法人民間司法改革基金會備份。
